ACORDAO-COMPLETO-2450475

ACÓRDÃO 135/2021 ATA 2/2021 - PLENÁRIO

VISTOS, relatados e discutidos estes autos de acompanhamento destinado a examinar aspectos fiscais e de conformidade constantes do texto e dos anexos do Projeto de Lei de Diretrizes Orçamentárias da União para o exercício financeiro de 2021 (PLN 9/2020) , em cuja oportunidade se examina resposta às oitivas dirigidas ao Ministério da Economia e à Secretaria do Tesouro Nacional acerca do risco de impossibilidade de execução provisória do projeto de lei orçamentária de 2021 na hipótese de não aprovação da Lei de Diretrizes Orçamentárias de 2021;
ACORDAM os Ministros do Tribunal de Contas da União, reunidos em Sessão do Plenário, diante das razões expostas pelo Relator, em:
9.1. informar à Comissão Mista de Planos, Orçamentos Públicos e Fiscalização do Congresso Nacional, com fundamento no art. 41, inciso I, alínea "a" e § 2º, da Lei 8.443/1992, que a positivação de regras que possibilitem a execução provisória do orçamento em diploma legal permanente, a exemplo da lei complementar prevista no art. 165, § 9º, da Constituição Federal, mitigaria os riscos sociais e econômicos decorrentes de eventual não aprovação tempestiva da Lei de Diretrizes Orçamentárias ou da Lei Orçamentária Anual e da consequente ausência de autorização orçamentária para realizar despesas na esfera federal, uma vez que o permissivo legal para suplantar transitoriamente a não aprovação do Projeto de Lei Orçamentária Anual tem sido renovado anualmente a partir da aprovação de lei temporária, com vigência limitada no tempo - a Lei de Diretrizes Orçamentárias; 
9.2. encaminhar cópia desta decisão ao Ministério da Economia, à Casa Civil da Presidência da República e à Comissão Mista de Planos, Orçamentos Públicos e Fiscalização do Congresso Nacional.

Acompanhamento que tem por objetivo examinar aspectos fiscais e de conformidade constantes do texto e dos anexos do Projeto de Lei de Diretrizes Orçamentárias da União para o exercício financeiro de 2021 (PLDO 2021). Análise de oitivas.

Ministério da Economia.

3. Interessados/Responsáveis: não há.

13.1. Ministros presentes: Ana Arraes (Presidente), Walton Alencar Rodrigues, Benjamin Zymler, Augusto Nardes, Aroldo Cedraz, Raimundo Carreiro, Bruno Dantas (Relator), Vital do Rêgo e Jorge Oliveira.
13.2. Ministros-Substitutos presentes: Marcos Bemquerer Costa, André Luís de Carvalho e Weder de Oliveira.

BRUNO DANTAS

Por registrar as principais ocorrências havidas no andamento do processo até o momento, resumindo os fundamentos das peças acostadas aos autos, adoto como relatório, com os ajustes necessários, a instrução produzida no âmbito da Secretaria de Macroavaliação Governamental (peça 63) , a qual contou com a anuência do corpo dirigente da unidade instrutora (peças 64-65) :
"I. INTRODUÇÃO
Tratam os autos, nesta fase processual, de análise da oitiva da Secretaria do Tesouro Nacional (STN) e do Ministério da Economia, determinada no item 9.2 do Acórdão 2898/2020-TCU-Plenário, de relatoria do ministro Bruno Dantas. A mencionada deliberação decorre deste mesmo processo de acompanhamento, que tem por objetivo examinar aspectos fiscais e de conformidade constantes do texto e dos anexos do Projeto de Lei de Diretrizes Orçamentárias da União para o exercício financeiro de 2021 (PLDO 2021) , PLN 9/2020, consoante o disposto no art. 3º, inciso III, da Resolução-TCU 142/2001 e no art. 4º da Lei Complementar 101/2000 - Lei de Responsabilidade Fiscal (LRF) .
II. HISTÓRICO
Em apertada síntese, a oitiva determinada pelo Plenário desta Corte de Contas visa examinar eventuais medidas a serem adotadas pelo Poder Executivo para viabilizar a execução provisória do orçamento anual para 2021, na hipótese de não aprovação do PLDO 2021 até 31/12/2020. Busca-se ainda perquirir acerca da existência de plano de ação ou de contingência para se evitar a paralisação das atividades do poder público federal, caso esse risco se concretize.
Como é cediço, a Constituição Federal de 1988 estabeleceu em seu art. art. 165, § 9º, inciso I, que cabe à lei complementar dispor sobre o exercício financeiro, a vigência, os prazos, a elaboração e a organização do plano plurianual, da lei de diretrizes orçamentárias e da lei orçamentária anual. Complementarmente o art. 35, § 2º, incisos I a III, do Ato das Disposições Constitucionais Transitórias (ADCT) disciplina que:
'Art. 35.
 (...) 
§ 2º Até a entrada em vigor da lei complementar a que se refere o art. 165, § 9º, I e II, serão obedecidas as seguintes normas:
I - o projeto do plano plurianual, para vigência até o final do primeiro exercício financeiro do mandato presidencial subsequente, será encaminhado até quatro meses antes do encerramento do primeiro exercício financeiro e devolvido para sanção até o encerramento da sessão legislativa;
II - o projeto de lei de diretrizes orçamentárias será encaminhado até oito meses e meio antes do encerramento do exercício financeiro e devolvido para sanção até o encerramento do primeiro período da sessão legislativa;
III - o projeto de lei orçamentária da União será encaminhado até quatro meses antes do encerramento do exercício financeiro e devolvido para sanção até o encerramento da sessão legislativa.'
Nesse passo, como "a vigência, os prazos, a elaboração e a organização do plano plurianual, da lei de diretrizes orçamentárias e da lei orçamentária anual" ainda não foram disciplinados em lei complementar, na esfera federal, os prazos para encaminhamento dos referidos projetos de lei ao Congresso Nacional, e para a respectiva devolução para sanção, são aqueles previstos no ADCT, como acima colacionado.
No entanto, nem a Constituição nem as normas infraconstitucionais permanentes (não temporárias) estabelecem mecanismos que permitam a execução provisória de despesas, em caso de não aprovação tempestiva do Projeto de Lei Orçamentária Anual (PLOA) . Diante disso, a matéria vem sendo anualmente disciplinada pelas Leis de Diretrizes Orçamentárias (LDOs) , espécie de diploma legal com vigência temporária, que tem duração limitada ao exercício financeiro de referência.  
Assim, as LDOs têm autorizado a realização de despesas específicas em caso de não aprovação tempestiva do PLOA, como forma de mitigar o risco de paralisação total das atividades custeadas pela União, por inexistência de autorização orçamentária. À guisa de exemplo, o art. 61 da Lei 13.898/2019, LDO para 2020, permitiu que, na hipótese de que o PLOA da União de 2020 não fosse sancionado pelo Presidente da República até 31/12/2019, fossem executadas programações visando ao atendimento de: despesas com obrigações constitucionais ou legais da União; ações de prevenção a desastres classificadas na subfunção Defesa Civil ou relativas a operações de Garantia da Lei e da Ordem (GLO) ; outras despesas correntes de caráter inadiável, até o limite de um doze avos do valor previsto para cada órgão no Projeto de Lei Orçamentária de 2020, multiplicado pelo número de meses  decorridos até a data de publicação da respectiva Lei, entre outras.
No entanto, não há no ordenamento jurídico explícita autorização para a execução provisória do orçamento, em caso de não aprovação tempestiva da LDO. Com efeito, essa matéria de destacada relevância vem sendo tratada apenas em lei temporária, o que representa significativo risco de comprometimento severo da atividade do Estado, por ausência de autorização orçamentária, uma vez que eventual não aprovação do PLDO até o fim do exercício pode comprometer a execução de despesas, imediatamente ao início do ano seguinte. 
III. EXAME TÉCNICO
Em resposta à oitiva determinada no item 9.2 do Acórdão 2898/2020-TCU-Plenário, o Ministério da Economia encaminhou o Ofício-SEI 301567/2020/ME (peça 55) acompanhado da Nota Técnica-SEI 53507/2020/ME (peça 57) , elaborada pela Secretaria de Orçamento Federal (SOF) , com as considerações sobre o assunto. Registre-se que a Secretaria do Tesouro Nacional (STN) esclareceu que o tema tratado na referida decisão não se relaciona às suas competências, por envolver matéria estritamente orçamentária (peças 52 a 56) .
Em linhas gerais, a SOF informou que, até o momento em que foi elaborada a aludida Nota Técnica (26/11/2020) , o PLDO 2021 continuava sem tramitação, não tendo havido sequer a designação formal do relator na Comissão Mista de Planos, Orçamentos Públicos e Fiscalização (CMO) do Congresso Nacional.
Destacou que, do ponto de vista estritamente formal, a não aprovação do PLOA e do PLDO constituem situações atípicas no sistema orçamentário federal instituído pela Constituição de 1988, uma vez que o ADCT estabeleceu os prazos para encaminhamento dos referidos projetos de lei ao Congresso Nacional e para devolução para a sanção presidencial. Registrou, ainda, que tanto o PLDO 2021 como o PLOA 2021 foram encaminhados pelo Presidente da República ao Congresso Nacional dentro dos prazos estabelecidos pela Carta Magna.
 Apresentou o histórico de publicações das LDOs e das LOAs, no período compreendido entre 1990 e 2020, por meio do qual se conclui que "via de regra, a LOA é publicada durante o exercício financeiro de sua execução. Somente nos exercícios de 1998 e 2009, a lei orçamentária anual foi publicada com antecedência (30 de dezembro de 1997 e 30 de dezembro de 2008) " (peça 57, p. 3) .
 Por outro lado, as LDOs têm sido publicadas com maior antecedência em relação ao início do exercício de referência. Destacou ainda que a "LDO 2015 foi a única publicada durante o ano de sua execução, no dia 2 de janeiro de 2015" (peça 57, p. 3) .
 Ponderou ainda, com espeque em decisão do Supremo Tribunal Federal (STF) na apreciação da Ação Direta de Inconstitucionalidade (ADI) 2.238, que matérias com reserva legal de lei complementar, como normas do Direito Financeiro, podem ser tratadas em diferentes leis, não necessitando ser disciplinadas em conjunto por um mesmo diploma legislativo. Assim, trouxe à baila que projetos de lei complementar em tramitação no Congresso Nacional (e.g. Projeto de Lei Complementar (PLP) 295/2016) já contemplariam salvaguardas a eventuais atrasos na aprovação do PLDO e do PLOA, de forma a possibilitar a execução provisória do orçamento, para despesas específicas, como obrigações constitucionais ou legais do ente, pagamento de serviços da dívida e despesas contempladas no orçamento de investimento.
 A SOF frisou, no entanto, que a aprovação do PLDO 2021 e/ou de outras matérias que tratem da execução provisória do orçamento, a exemplo do PLP 295/2016, necessitam igualmente de prévia apreciação do Poder Legislativo.
 Por fim, ressaltou os potenciais impactos da inexistência de autorização legislativa para a realização de despesas governamentais, como se transcreve a seguir (peça 57, p. 5) :
'20. A ausência de autorização legislativa para a realização de quaisquer despesas traria impactos incomensuráveis à sustentabilidade econômica e social do país. Neste cenário, não seriam realizados os pagamentos de despesas obrigatórias, como os benefícios assistenciais e previdenciários, salários, gastos com Educação e Saúde, bem como o pagamento de despesas com o serviço da dívida pública, cujo desembolso previsto para os primeiros dias de 2021 é expressivo. Além disso, a ausência de autorização impediria a realização gastos na área de Segurança Pública, Defesa e Relações Exteriores, entre outras atividades essenciais do Estado. 
21. Por essas razões, reitera-se a necessidade de atuação coordenada e responsável de todos os órgãos e Poderes da União, para evitar a paralisação das atividades do Estado e suas consequências sobre a ordem pública e a paz social.'
 Conforme visto, qualquer medida que vise à execução de despesas de forma provisória em 2021, na hipótese de não aprovação (e sanção) tempestiva do PLDO 2021, ou seja, até o início do próximo exercício, exige a aprovação de lei formal autorizando a Administração a executar programações orçamentárias constantes do PLOA 2021. Conforme sobredito, esse tema tem sido disciplinado anualmente pelas sucessivas LDOs. Com efeito, do ponto de vista do Direito Financeiro, não aprovada a LDO, não há autorização orçamentária para a execução de qualquer despesa. Ademais, não faria sentido lógico e legal a aprovação do PLOA previamente à aprovação do PLDO.
 Nesse sentido, especificamente sobre a execução provisória do orçamento, o fato de nenhuma lei permanente tratar do tema eleva os riscos de interrupção da prestação de serviços pela União, em caso de não aprovação tempestiva do PLOA pelo Congresso Nacional. Não é demais rememorar que cabe ao Poder Legislativo decidir pela alocação de recursos. Assim, dadas as circunstâncias fáticas, podem ocorrer atrasos no processo de discussão política e de aprovação do orçamento. Prova disso é que, da série histórica apresentada pela SOF, em que constam as datas de publicação das LOAs de 31 exercícios, somente nos anos de 1998 e 2009 a peça orçamentária foi publicada no exercício anterior ao de sua vigência. Ou seja, nos outros 29 anos, a LOA foi publicada já no exercício de sua execução. 
 O efeito imediato da não aprovação do orçamento e/ou do PLDO é a ausência de autorização orçamentária para se realizar qualquer despesa na esfera federal, o que, em tese, obsta, por exemplo, o pagamento de benefícios previdenciários, o custeio de programas sociais, como o Bolsa Família, a realização de transferências constitucionais e legais e o pagamento dos serviços da dívida. 
 Nesses termos, alinhando-se às ponderações da SOF, entende-se prudente a positivação da execução provisória do orçamento em lei formal de vigência permanente, o que poderá ser viabilizado pela edição de lei complementar versando sobre o tema. 
 Ademais, convém destacar que, desde a promulgação da Carta Magna em 1988, o legislador constituinte originário estabeleceu que lei complementar deverá dispor sobre o exercício financeiro, a vigência, os prazos, a elaboração e a organização do plano plurianual, da lei de diretrizes orçamentárias e da lei orçamentária anual, como também sobre normas de gestão financeira e patrimonial da administração direta e indireta, bem como condições para a instituição e o funcionamento de fundos (art. 165, § 9º, incisos I e II) . Contudo, até o final do exercício de 2020, a aludida lei complementar ainda não foi editada, tendo seus principais temas disciplinados pela própria Constituição (na seção destinadas às disposições transitórias) , por outras normas gerais de Direito Financeiro, como a Lei 4.320/1964 e a Lei de Responsabilidade Fiscal, e supletivamente pelas normas temporárias específicas anualmente estabelecidas pela LDO. 
 Sobre esse ponto, oportuno assinalar que o art. 35, § 2º, inciso II, do ADCT, embora se trate de norma transitória, tem estatura constitucional e estabelece prazos para encaminhamento do PLDO ao Congresso Nacional e para devolução do PLDO para sanção presidencial. Ademais, a Constituição Federal, com o fito de reforçar a necessidade de se aprovar tempestivamente a lei que estabelece as diretrizes para o orçamento do exercício seguinte, determina, em seu art. 57, § 2º, que a sessão legislativa não será interrompida sem a aprovação do PLDO.
 Outrossim, consoante informações apresentadas pela SOF, em quatro oportunidades - 2007, 2014, 2016 e 2017 - a publicação da LDO ocorreu em dezembro do ano anterior, portanto, muito além do prazo estabelecido pelo art. 35, § 2º, inciso II, do ADCT. Assim, não é a primeira vez que se eleva o risco de não aprovação da aludida lei antes do início do exercício financeiro a que se refere.
 Reconhece-se, sim, o momento excepcional decorrente da pandemia internacional, o que compromete sobremaneira a atividade do Parlamento e de todas as demais estruturas do Estado. No entanto, a não aprovação tempestiva de matéria de tão elevada relevância pode gerar insegurança, com potencial para gerar sérios danos ao país, sobretudo, por não munir o ordenamento jurídico de meios para que se realize a execução provisória do orçamento. 
 Destarte, os riscos iminentes de não aprovação tempestiva do PLDO 2021 reforçaram a necessidade de se aprovar a aludida lei complementar, de forma a dotar o ordenamento jurídico de regramento estável e permanente para se executar o orçamento de forma provisória, bem como de disciplinar temas de grande relevância para as finanças públicas, como a organização dos instrumentos de planejamento orçamentário do Estado, normas de gestão financeira e patrimonial e funcionamento dos fundos, notadamente tendo em conta que uma das principais normas regentes desses temas - a Lei 4.320/1964 - pode não mais refletir integralmente a atual realidade das finanças públicas do Brasil.
 Acrescente-se ainda que, acerca da "existência de plano de ação ou de contingência para se evitar a paralisação das atividades do poder público federal, caso esse risco se concretize", à luz da deliberação contida no item 9.2, in fine, do Acórdão 2898/2020-TCU-Plenário, conclui-se, da resposta oferecida pelo Ministério da Economia, que as ações apresentadas pela referida unidade jurisdicionada estão diretamente relacionadas à atuação do Poder Legislativo na aprovação tempestiva do PLDO 2021 ou de outros diplomas legislativos que autorizem a execução provisória do orçamento. 
   Complementarmente, expõe a SOF que a "ausência de autorização legislativa para a realização de quaisquer despesas traria impactos incomensuráveis à sustentabilidade econômica e social do país" (peça 6, p. 5) . Nesses termos, depreende-se que não há plano de contingência que não passe pela atuação junto ao Poder Legislativo para a aprovação de norma que possibilite a execução de despesas, de forma provisória ou definitiva. 
 No ponto, ainda que bastante gravosa, a argumentação do órgão central de orçamento federal faz sentido do ponto de vista das normas do Direito Financeiro, uma vez que há diferentes vedações na legislação à realização de despesas e à assunção de compromissos sem autorização orçamentária, a exemplo do disposto no art. 167, inciso II, da Constituição no art. 37, inciso IV, da Lei Complementar 101/2000 e nos arts. 59 e 60 da Lei 4.320/1964. 
 Não obstante o exíguo prazo para votação e sanção do PLDO 2021 ainda no exercício de 2020, cumpre informar que o PLN 9/2020 foi incluído na Ordem do Dia das Sessões do Congresso convocadas para 16/12/2020 às 10h na Câmara dos Deputados e às 16h no Senado Federal (peça 61) . Desta feita, o sobredito projeto de lei tende a ser aprovado e sancionado tempestivamente e, com isso, eliminar-se-á temporariamente o risco de paralisação da máquina estatal, o que poderia gerar severos danos econômicos e sociais ao país.
 Por fim, embora não tenha constituído objeto da oitiva determinada no item 9.2 do Acórdão 2898/2020-TCU-Plenário, merece destaque a nova proposta de redação para o art. 2º e para o Anexo de Metas Fiscais do PLN 9/2020, consoante o Ofício-SEI 591/2020/ME (peça 62) remetido pelo Ministério da Economia ao Congresso Nacional. Trata-se da proposição de uma meta de resultado primário em montante definido para os Orçamentos Fiscal e da Seguridade Social, qual seja, déficit da ordem de R$ 247,1 bilhões.
 Com efeito, essa medida de aprimoramento do PLDO 2021 vai ao encontro dos alertas proferidos quando da apreciação do presente acompanhamento, na forma dos subitens 9.1.2 a 9.1.4 do Acórdão 2898/2020-TCU-Plenário, in verbis:
'9.1. alertar o Poder Executivo, com base no art. 59, § 1º, incisos I e V, da Lei Complementar 101/2000, e informar à Comissão Mista de Planos, Orçamentos Públicos e Fiscalização do Congresso Nacional, com base no art. 120, § 3º, da Lei 13.898/2019 (LDO 2020) , que:
 (...) 
9.1.2. a interação entre os arts. 2º e 63 do PLDO 2021 e o art. 107 do Ato das Disposições Constitucionais Transitórias, em caso de contingenciamento, tende a ocasionar contenção de despesa superior à pretendida para cumprimento simultâneo da meta fiscal e dos limites do Teto de Gastos ao longo do exercício financeiro de 2021, e, por conseguinte, gerar interferência financeira indevida do Poder Executivo sobre os Poderes Legislativo e Judiciário, o Ministério Público da União e a Defensoria Pública da União, caso se opere a imposição de contingenciamento financeiro desproporcional sobre um órgão ou Poder em detrimento de outro;
9.1.3. a meta de resultado primário apresentada pelo Poder Executivo no art. 2º e incisos I e II, do Projeto de Lei de Diretrizes Orçamentárias para o exercício financeiro de 2021 (PLN 9/2020) , não atende às disposições insculpidas no art. 165, § 2º, da Constituição Federal, c/c o art. 1º, § 1º, art. 4º, § 1º, e o art. 9º da Lei Complementar 101/2000 (LRF) , e seus termos podem configurar infração aos referidos dispositivos, porque subvertem a regra de resultado fiscal e a tornam ineficaz para os seus propósitos, o que pode fragilizar os esforços para assegurar a consolidação fiscal e a trajetória sustentável do endividamento federal, assim como limitar o controle legislativo concomitante à execução orçamentária e financeira a ser exercido ao longo de 2021, previsto no art. 59, inciso I, da Lei Complementar 101/2000 (LRF) ;
9.1.4. embora a meta de resultado primário apresentada possa ser justificada pelo caráter excepcional das circunstâncias atuais, sua recorrência não poderá ser tolerada, por afetar o planejamento fiscal responsável, nos termos delineados pela Lei Complementar 101/2000 (LRF) , e a credibilidade do governo perante os agentes econômicos;'
IV. PROPOSTA DE ENCAMINHAMENTO 
Em razão dos argumentos acima despendidos, encaminham-se os autos à consideração superior, propondo-se ao Tribunal de Contas da União: 
a. informar à Comissão Mista de Planos, Orçamentos Públicos e Fiscalização do Congresso Nacional, com fundamento no art. 41, inciso I, alínea "a" e § 2º, da Lei 8.443/1992, que:
a.1. a apreciação intempestiva de Projetos de Lei de Diretrizes Orçamentárias da União, os quais preveem mecanismos que permitem a execução orçamentária provisória do Projeto de Lei Orçamentária para 2021, além de não se coadunar com o disposto no art. 57, § 2º, da Constituição Federal e no art. 35, § 2º, inciso II, do Ato das Disposições Constitucionais Transitórias, pode comprometer severamente o custeio de despesas na esfera federal, de forma a gerar consideráveis efeitos negativos nas searas econômica e social, inviabilizando, por exemplo, o pagamento de benefícios previdenciários e de remunerações de agentes públicos, a realização de transferências constitucionais e legais e o custeio de ações voltadas à assistência social, uma vez que o ordenamento jurídico pátrio não dispõe de outros diplomas legais que confiram autorização à Administração para executar a peça orçamentária anual pendente de aprovação pelo Congresso Nacional;
a.2. a positivação de regras que possibilitem a execução provisória do orçamento em diploma legal permanente, a exemplo da lei complementar prevista no art. 165, § 9º, da Constituição Federal, pode mitigar os riscos sociais e econômicos decorrentes de eventual não aprovação tempestiva da Lei de Diretrizes Orçamentárias ou da Lei Orçamentária Anual e da consequente ausência de autorização orçamentária para realizar despesas na esfera federal, uma vez que o permissivo legal para suplantar transitoriamente a não aprovação do Projeto de Lei Orçamentária Anual tem sido renovado anualmente a partir da aprovação de uma lei temporária, com vigência limitada no tempo, a Lei de Diretrizes Orçamentárias; 
b. encaminhar cópia da decisão que vier a ser proferida ao Ministério da Economia, à Casa Civil da Presidência da República e à Comissão Mista de Planos, Orçamentos Públicos e Fiscalização do Congresso Nacional, informando-lhes que o inteiro teor da referida decisão poderá ser consultado no Portal do TCU (www.tcu.gov.br/acordaos) ;
c. arquivar o presente processo, nos termos do art. 169, inciso V, do Regimento Interno do TCU."
É o Relatório.

não há.

Não atuou.

RELATÓRIO DE ACOMPANHAMENTO ACERCA DOS ASPECTOS FISCAIS E DE CONFORMIDADE SOBRE O PROJETO DE LEI DE DIRETRIZES ORÇAMENTÁRIAS DA UNIÃO PARA O EXERCÍCIO FINANCEIRO DE 2021 (PLN 9/2020). IDENTIFICAÇÃO DE RISCOS FISCAIS E IMPROPRIEDADES. EXPEDIÇÃO DE ALERTAS AO PODER EXECUTIVO FEDERAL. RISCO DE IMPOSSIBILIDADE DE EXECUÇÃO PROVISÓRIA DO PROJETO DE LEI ORÇAMENTÁRIA DE 2021 NA HIPÓTESE DE NÃO APROVAÇÃO DA RESPECTIVA LEI DE DIRETRIZES ORÇAMENTÁRIAS. OITIVAS. EXAME DAS RESPOSTAS APRESENTADAS. ENVIO DE INFORMAÇÃO À COMISSÃO MISTA DE PLANOS, ORÇAMENTOS PÚBLICOS E FISCALIZAÇÃO DO CONGRESSO NACIONAL.

RELATÓRIO DE ACOMPANHAMENTO (RACOM)

Secretaria de Macroavaliação Governamental (Semag).

Trata-se de acompanhamento destinado a examinar aspectos fiscais e de conformidade constantes do texto e dos anexos do Projeto de Lei de Diretrizes Orçamentárias da União para o exercício financeiro de 2021 (PLDO 2021) , consubstanciado no PLN 9/2020, consoante o disposto no art. 3º, inciso III, da Resolução-TCU 142/2001 e no art. 4º da Lei Complementar 101/2000 - Lei de Responsabilidade Fiscal (LRF) .
Por ocasião do Acórdão 2898/2020-TCU-Plenário (sessão de 28/10/2020) , este Tribunal apreciou as conclusões do relatório produzido pela unidade instrutora, com destaque para a mudança no formato de meta de resultado primário, caracterizada pelo esvaziamento dos mecanismos de persecução do resultado fiscal pretendido. A esse respeito, foram emitidos os alertas constantes dos subitens de 9.1.1 a 9.1.4 da referida decisão.
Naquele momento, identifiquei que se avizinhava elevado risco de impossibilidade de execução provisória do Projeto de Lei Orçamentária de 2021 na hipótese de não aprovação da Lei de Diretrizes Orçamentárias de 2021. Acerca desse tema, foi determinada a realização de oitivas nos seguintes termos:
"9.2. com fundamento no art. 250, inciso V, do Regimento Interno do TCU, promover a oitiva do Tesouro Nacional e do Ministério da Economia para que, no prazo de dez dias, se manifestem sobre eventuais medidas a serem adotadas para viabilizar a execução provisória do PLOA 2021 na hipótese de a LDO 2021 não ser aprovada até 31/12/2020, assim como sobre a existência de plano de ação ou de contingência para se evitar a paralisação das atividades do poder público federal, caso esse risco se concretize."
Analiso, nesta assentada, as respostas apresentadas às referidas oitivas. 
Conforme consignado pela Secretaria de Macroavaliação Governamental, inexiste plano de contingência para evitar a paralisação das atividades do poder público federal caso o referido risco se concretize. As ações mitigadoras estariam relacionadas, apenas, à atuação do Poder Legislativo na aprovação tempestiva do PLDO 2021 ou de outros projetos de lei que autorizariam a execução provisória do orçamento. 
Juridicamente, qualquer medida que vise à execução de despesas de forma provisória em 2021, na hipótese de não aprovação (e sanção) tempestiva do PLDO 2021, exige a aprovação de lei formal autorizando a Administração a executar programações orçamentárias constantes do projeto de lei orçamentária anual (PLOA) 2021. Portanto, do ponto de vista do Direito Financeiro, se não for aprovada a LDO, não existe autorização orçamentária para a execução de qualquer despesa. 
Em exame de mérito, concordo com a análise da secretaria especializada, transcrita no relatório precedente, razão pela qual incorporo seus fundamentos às minhas razões de decidir, sem prejuízo de pertinentes considerações e ajustes.
Como sabido, quando da prolação do Acórdão 2898/2020-TCU-Plenário (sessão de 28/10/2020) , o PLDO 2021 não tinha sofrido andamento em sua tramitação legislativa, o que levou a imprensa e integrantes governamentais a expressarem grande temor quanto ao risco de paralisação das atividades da Administração Federal no início de 2021, na hipótese de não aprovação da LDO pertinente.
O Poder Legislativo, porém, logrou aprovar o PLN 9/2020 e, após sanção presidencial, adveio a Lei 14.116, de 30/12/2020, que positivou as diretrizes orçamentárias para 2021.  Com isso, restou afastado o risco que se vislumbrava quando da primeira apreciação destes autos.
Ainda que o temido "shutdown" tenha sido evitado, há espaço para que os Poderes constituídos aperfeiçoem os instrumentos jurídicos e administrativos com vistas a mitigar a possibilidade dessa situação tornar a ocorrer. O receio de paralisação da atividade estatal no início de 2021, especialmente em tempos de pandemia, serve como alerta para que se envide mais esforços no sentido de evitar sua recorrência.
Como bem salientou a Semag, o Poder Executivo Federal não dispõe de qualquer plano de ação ou contingência para dar continuidade às suas atividades caso não ocorra a aprovação da respectiva LDO antes do início do exercício financeiro. Isto é, não há arcabouço jurídico que permita qualquer solução, mesmo paliativa - a exemplo da edição de medida provisória, ante a existência de vedação constitucional (ex vi art. 62, § 1º, inciso I, alínea "d") . 
Ademais, há diversas outras vedações na legislação à realização de despesas e à assunção de compromissos sem autorização legal, a exemplo do disposto no art. 167, inciso II, da Constituição, no art. 37, inciso IV, da Lei Complementar 101/2000, e nos arts. 59 e 60 da Lei 4.320/1964. 
Como é cediço, a Constituição Federal de 1988 estabeleceu em seu art. 165, § 9º, inciso I, que cabe à lei complementar dispor sobre o exercício financeiro, a vigência, os prazos, a elaboração e a organização do plano plurianual, da lei de diretrizes orçamentárias e da lei orçamentária anual. 
Esse diploma, contudo, até hoje não foi editado. Nessa quadra, a matéria vem sendo anualmente disciplinada pelas Leis de Diretrizes Orçamentárias (LDOs) , diploma legal com vigência temporária, que tem aplicação limitada ao exercício financeiro de referência.  
Assim, o efeito imediato da não aprovação do orçamento e/ou do PLDO é a ausência de autorização legal para se realizar qualquer despesa na esfera federal, o que obsta, por exemplo, o pagamento de benefícios previdenciários, o custeio de folhas de pagamento e de programas sociais, como o Bolsa Família, a realização de transferências constitucionais e legais e o pagamento dos serviços da dívida. 
No entender do Poder Executivo, apenas a aprovação do PLDO em tempo e/ou de outros projetos de lei que tratem da execução provisória do orçamento, a exemplo do PLP 295/2016, seriam soluções jurídicas qualificadas para mitigação do risco em exame. Nesses termos, os gestores entendem prudente a positivação da execução provisória do orçamento em lei formal de vigência permanente, o que poderia ser viabilizado pela edição de lei complementar versando sobre o tema. 
Por esses motivos, acolho a proposta formulada pela Semag, no sentido de se informar à Comissão Mista de Planos, Orçamentos Públicos e Fiscalização do Congresso Nacional (CMO) acerca da conveniência e oportunidade da positivação de regras que possibilitem a execução provisória do orçamento em diploma legal permanente, a exemplo da lei complementar prevista no art. 165, § 9º, da Constituição Federal, de forma a mitigar os riscos sociais e econômicos decorrentes de eventual não aprovação tempestiva da Lei de Diretrizes Orçamentárias ou da Lei Orçamentária Anual, situação que quase se configurou na transição entre os exercícios de 2020 e 2021.
Deixo, porém, de expedir comunicação à CMO quanto ao risco de não aprovação tempestiva do PLDO 2021, tendo em vista a perda de objeto mediante promulgação da Lei 14.116, de 30/12/2020. Ademais, é de conhecimento público que o Poder Legislativo se manteve vigilante e ciente, ante sua missão constitucional, das mencionadas consequências sociais e econômicas da não aprovação tempestiva da LDO. 
Por fim, louvo a firme atuação desta Casa ao apontar a ausência material da meta de resultado primário, situação detalhada no voto condutor do Acórdão 2898/2020-TCU-Plenário, de minha relatoria, o que levou à prolação dos alertas constantes dos subitens de 9.1.1 a 9.1.4.
O debate público inaugurado a partir da atuação desta Casa foi decisivo para que o Poder Executivo formulasse proposta de alteração da redação do art. 2º do PLDO 2021 e do Anexo de Metas Fiscais do PLN 9/2020, consoante o Ofício-SEI 591/2020/ME (peça 62) remetido pelo Ministério da Economia ao Congresso Nacional. Com isso, restou fixada meta de resultado primário, em montante definido, para os Orçamentos Fiscal e da Seguridade Social, qual seja, déficit de R$ 247,1 bilhões.
Do exposto, concluo que este acompanhamento cumpriu sua missão de contribuir para o aperfeiçoamento não apenas do teor da LDO 2021, mas também - na medida do possível para um processo de controle externo - com o oferecimento de luzes sobre a problemática da inexistência de norma perene que discipline eventual execução provisória do orçamento em caso de intempestividade na aprovação das leis de diretrizes orçamentárias.
Ante o exposto, voto por que o Tribunal adote o Acórdão que ora submeto à deliberação deste Colegiado.
TCU, Sala das Sessões Ministro Luciano Brandão Alves de Souza, em 27 de janeiro de 2021.
Ministro BRUNO DANTAS 
Relator